【裁判字號】    98,易,3264
【裁判日期】    990129
【裁判案由】    傷害
【裁判全文】
臺灣臺北地方法院刑事判決              98年度易字第3264號
公  訴  人  臺灣臺北地方法院檢察署檢察官
被      告  甲○○
被      告  乙○○
上列被告因傷害案件，經檢察官提起公訴（九十八年度調偵字第
一一五九號），本院判決如下：
    主  文
甲○○傷害人之身體，處拘役伍拾日，如易科罰金，以新臺幣壹
仟元折算壹日。
乙○○傷害人之身體，處拘役伍拾日，如易科罰金，以新臺幣壹
仟元折算壹日。
    事  實
一、甲○○於民國九十八年八月二十六日晚上七時許，駕駛車號
    七四五○－ＥＷ號自用小客車沿臺北市○○區○○路由北往
    南方向行駛，行近松江路與民權東口時，由同向乙○○所駕
    駛之Ｗ七－三三七○號自用小客車右側加速超越而行駛至Ｗ
    七－三三七○號自用小客車前方，兩車差點發生擦撞，而於
    行駛至松江路與民生東路口前停等紅燈時，乙○○憤而下車
    走至七四五○－ＥＷ號自用小客車左前車窗用力拍打，質問
    甲○○，甲○○下車與乙○○理論，二人發生口角，乙○○
    基於毀損及傷害之犯意，動手抓甲○○的衣服，進而與亦基
    於傷害犯意而動手反擊之甲○○相互拉扯及揮拳，乙○○因
    此受有唇之表淺損傷、臉之挫傷、眼挫傷、胸壁挫傷之傷害
    ，甲○○亦因此受有左胸挫傷、左肩挫傷及右腕擦傷之傷害
    ，衣服右領口則被扯破，不久號誌轉為綠燈，甲○○立即上
    車駕車離開，乙○○則留在原處打電話報警處理並告知車號
    ，因而查悉甲○○涉案，嗣甲○○經通知到案說明，亦查獲
    龔博維前揭傷害、毀損犯行。
二、案經乙○○、甲○○訴由臺北市政府警察局中山分局報請臺
    灣臺北地方法院檢察署檢察官偵查起訴。
    理  由
壹、證據能力部分：
一、被告兼告訴人甲○○、乙○○警詢、偵查之供述：
  (一)按詰問權係指訴訟上當事人有在審判庭輪流盤問證人，以求
    發現真實，辨明供述證據真偽之權利，現行刑事訴訟法對於
    詰問制度之設計，以同法第一百六十六條以下規定之交互詰
    問為實踐，屬於人證調查證據程序之一環；與證據能力係指
    符合法律所規定之證據適格，而得成為證明犯罪事實存在與
    否之證據資格，性質上並非相同。偵查中檢察官為蒐集被告
    犯罪證據，訊問證人旨在確認被告嫌疑之有無及內容，與審
    判期日透過當事人之攻防，調查人證以認定事實之性質及目
    的，尚屬有別。偵查中訊問證人，法無明文必須傳喚被告使
    之得以在場，刑事訴訟法第二百四十八條第一項前段雖規定
    ：「如被告在場者，被告得親自詰問」，事實上亦難期被告
    有於偵查中行使詰問權之機會。此項未經被告詰問之被告以
    外之人於偵查中向檢察官所為之陳述，依刑事訴訟法第一百
    五十九條之一第二項規定，原則上屬於法律規定為有證據能
    力之傳聞證據，於例外顯有不可信之情況，始否定其得為證
    據。是得為證據之被告以外之人於偵查中向檢察官所為之陳
    述，因其陳述未經被告詰問，應認屬於未經合法調查之證據
    ，並非無證據能力，而禁止證據之使用。此項詰問權之欠缺
    ，非不得於審判中由被告行使以資補正，而完足為經合法調
    查之證據（最高法院九十七年度台上字第一三一三號判決意
    旨參照）。又若檢察官或法官非以證人身分傳喚而以告發人
    、告訴人、被害人或共犯、共同被告身分傳喚到庭為訊問時
    ，其身分既非證人，即與刑事訴訟法第一百五十八條之三所
    定「依法應具結」之要件不合，縱未命其具結，純屬檢察官
    或法官調查證據職權之適法行使，當無違法可言。而前揭不
    論係本案或他案在檢察官面前作成未經具結之陳述筆錄，係
    屬被告以外之人於偵查中向檢察官所為之陳述，本質上屬於
    傳聞證據，基於保障被告在憲法上之基本訴訟權，如該被告
    以外之人已經法院傳喚到庭具結而為陳述，並經被告之反對
    詰問，前揭非以證人身分而在檢察官面前未經具結之陳述筆
    錄，除顯有不可信之情況者外，得為證據（最高法院九十七
    年度台上字第一三七三號、九十六年度台上第三八二七號判
    決意旨可資參照）。甲○○於偵查中以被告身分經檢察官偵
    訊所為之陳述，雖未具結，且未經被告乙○○行使詰問權，
    而乙○○於偵查中以被告身分經檢察官偵訊所為之陳述，雖
    未具結，且未經被告甲○○行使詰問權；然甲○○於九十九
    年一月十一日本院審理時，就被告乙○○之傷害、毀損犯罪
    事實，以證人身分到庭具結作證，並接受檢察官、被告乙○
    ○之交互詰問，乙○○亦於九十九年一月十一日本院審理時
    ，就被告甲○○之傷害犯罪事實，以證人身分到庭具結作證
    ，並接受檢察官、被告甲○○之交互詰問，被告乙○○、甲
    ○○之詰問權已獲確保；揆諸前揭說明，其等於偵查中之陳
    述既已完足為合法調查之證據，自得作為本案之證據。
  (二)甲○○警詢之供述，就證明被告乙○○之傷害、毀損犯罪事
    實，及乙○○警詢之供述，就證明被告甲○○之傷害犯罪事
    實，固均為審判外之陳述而屬傳聞證據，且不符刑事訴訟法
    第一百五十九條之三規定，惟甲○○、乙○○於九十九年一
    月十一日本院審理時，各自對於乙○○之傷害、毀損犯罪事
    實、甲○○之傷害犯罪事實，以證人身分到庭實施交互詰問
    ，其具結立於證人之地位而為陳述，並使檢察官、被告乙○
    ○就本案件有詰問甲○○現在與先前陳述瑕疵之機會，使檢
    察官、被告甲○○就本案有詰問乙○○現在與先前陳述瑕疵
    之機會，踐行保障被告張勃勛對於乙○○之正當詰問權，及
    被告乙○○對於甲○○之正當詰問權，告訴人乙○○、甲○
    ○於警詢之供述，並於詰問中引用彈劾，自屬本院交互詰問
    內容之一部分，有證據能力。
二、臺北市立聯合醫院仁愛院區驗傷診斷書、病歷資料：
    按醫師法第十二條第一項規定：醫師執行業務時，應製作病
    歷，並簽名或蓋章及加註執行年、月、日。第二項規定：前
    項病歷，除應於首頁載明病人姓名、出生年、月、日、性別
    及住址等基本資料外，其內容至少應載明下列事項：一就診
    日期。二主訴。三檢查項目及結果。四診斷或病名。五治療
    、處置或用藥等情形。六其他應記載事項。因此，醫師執行
    醫療業務時，不論患者是因病尋求診療，或因特殊目的而就
    醫，醫師於診療過程中，應依醫師法之規定，製作病歷，此
    一病歷之製作，均屬醫師於醫療業務過程中所須製作之紀錄
    文書，而且每一醫療行為均屬可分，因其接續之看診行為而
    構成醫療業務行為，其中縱有因訴訟目的，例如被毆傷而尋
    求醫師之治療，對醫師而言，仍屬其醫療業務行為之一部分
    ，仍應依法製作病歷，則該病歷仍屬業務上所製作之紀錄文
    書，與通常之醫療行為所製作之病歷無殊，自屬刑事訴訟法
    第一百五十九條之四第二款所稱從事業務之人於業務上所須
    製作之紀錄文書，而診斷證明書係依病歷所轉錄之證明文書
    ，自仍屬本條項之證明文書（最高法院九十七年度臺上字第
    六六六號判決意旨參照）。查，卷附臺北市立聯合醫院仁愛
    院區之甲○○於九十八年九月四日前往急診之病歷資料（本
    院卷第十八頁至第二十頁），係從事醫療業務之人於業務上
    所製作之紀錄文書，而驗傷診斷書（九十八年度偵字第二二
    二七三號卷第二十頁），係從事醫療業務之人於業務上所製
    作之證明文書，審諸該醫院與告訴人甲○○僅係一般醫院與
    病患關係，無顯無不可信之情況，揆諸前開說明，應認該診
    斷證明書具有證據能力。
三、被告以外之人於審判外之陳述，雖不符合刑事訴訟法第一百
    五十九條之一至第一百五十九條之四之規定，但經當事人於
    審判程序同意作為證據，法院審酌該言詞陳述或書面陳述作
    成時之情況，認為適當者，亦得為證據；當事人、代理人或
    辯護人於法院調查證據時，知有第一百五十九條第一項不得
    為證據之情形，而未於言詞辯論終結前聲明異議者，視為有
    前項之同意；刑事訴訟法第一百五十九條之五第一項、第二
    項分別定有明文。除上述乙○○、甲○○警詢、偵查之供述
    及臺北市立聯合醫院仁愛院區驗傷診斷書、病歷資料外，對
    於本判決下列所引用被告以外之人於審判外之陳述（包含書
    面陳述），於本院準備程序及審理時，檢察官及被告甲○○
    、乙○○均表示無意見而不予爭執，且迄至言詞辯論終結前
    亦未再聲明異議，本院審酌上開證據資料製作時之情況，尚
    無違法不當及證明力明顯過低之瑕疵之情形，爰依刑事訴訟
    法第一百五十九條之五第二項規定，認例外均具有證據能力
    。
貳、實體部分：
一、關於被告張勃勛部分
    被告甲○○對於上述時、地毆傷告訴人乙○○之事實，供承
    在卷，且據告訴人乙○○指述甚詳，並有馬偕紀念醫（台北
    院區）甲種診斷證明書（九十八年度偵字第二二二七三號卷
    第十九頁）、馬偕紀念醫院九十八年十二月十八日馬院醫急
    字第○九八○○○五五七九號函送之告訴人乙○○病歷資料
    （本院卷）可稽，堪認被告甲○○自白真實可採，事證明確
    ，被告甲○○傷害犯行堪以認定，應依法論科。
二、關於被告乙○○部分
    訊據被告乙○○則否認有傷害、毀損犯行，辯稱：「…過了
    一會兒，他就從我旁邊過去，有碰的一聲，不知道是否有撞
    到，後來紅燈，我就下車去問他這樣對嗎，我只是很單純想
    把話講清楚。他就踹他自己車門下車，往我臉上打過來，後
    來綠燈他就跑掉了…他往我的臉上一直揮拳，打到最後看我
    沒還手，把我架在車上，往我心臟的位置揮了一拳…我有擋
    ，沒有反擊，我是雙手握拳擋在我臉部的位置…」（九十九
    年一月十一日本院審判筆錄，本院卷第三十一頁正反面）等
    語。經查：
  (一)被告乙○○於九十八年八月二十六日晚上七時許，駕駛車號
    Ｗ七－三三七○號自用小客車沿臺北市○○區○○路內側車
    道由北往南方向行駛，行近松江路與民權東路口時，告訴人
    甲○○駕駛七四五○－ＥＷ號自用小客車同向駛近Ｗ七－三
    三七○號自用小客車右側，並加速超越至Ｗ七－三三七○號
    自用小客車前方，致兩車差點發生擦撞，而於行駛至松江路
    與民生東路口前停等紅燈時，被告乙○○憤而下車走至七四
    五○－ＥＷ號自用小客車左前車窗旁用力拍打車窗，質問甲
    ○○等情，已據被告乙○○供述甚詳，告訴人甲○○亦證稱
    ：「…二輛車行駛到了民生東路口…剛好紅燈，我們就停等
    紅燈…乙○○突然從後方走過來…用力敲打我駕駛的駕駛座
    車窗，很大力敲，我當然就下車跟乙○○理論…」（九十八
    年九月七日警詢筆錄，同前偵查卷第十五頁）、「…到松江
    （路）、民生東路口紅燈，乙○○停在我後面，突然走到我
    車窗旁邊用力敲打，我就下車…」（九十八年九月三十日偵
    查筆錄，同前偵查卷第三十三頁）、「…我當時沿著松江路
    行駛，到松江路、民生東路口，我停紅燈時，乙○○莫名其
    妙下來我車子旁邊，就跟我起了爭執，好像我開車不曉得怎
    麼樣惹到他，他來挑釁我，用言詞及動作，用力拍打我的車
    門…我要，我要下車跟他理論…」（九十九年一月十一日本
    院審判筆錄，本院卷第三十頁反面、第三十一頁正面）等語
    。堪認被告乙○○與告訴人甲○○於當日各自駕車行經上開
    路段時，因行車問題下車發生衝突。
  (二)而被告乙○○、告訴人甲○○於上述時、地，發生爭吵，被
    告乙○○動手抓告訴人甲○○的衣服，雙方進而相互拉扯及
    揮拳，被告乙○○因此受有唇之表淺損傷、臉之挫傷、眼挫
    傷、胸壁挫傷之傷害，告訴人甲○○亦受有左胸挫傷、左肩
    挫傷及右腕擦傷之傷害，衣服右領口則被扯破之事實，已據
    告訴人甲○○於警詢、偵查及本院審理時指述：「…雙方就
    打起來…是乙○○先動手毆打我，也有抓我衣服…雙方是互
    毆受傷…打架本來就會…受傷…」（九十八年九月七日警詢
    筆錄，同前偵查卷第十六頁、第十七頁）、「…我就下車…
    與他（乙○○）扭打，乙○○就推我…挑釁我，他打我，我
    就用拳頭打回去…我衣服就被他扯破…互相毆打，大概打了
    二分鐘…」（九十八年九月三十日偵查筆錄，同前偵查卷第
    三十三頁）、「…我開車不曉得怎麼樣惹到他，他來挑釁我
    ，用言詞及動作，用力拍打我的車門…我要開車門下車跟他
    理論，他不給我開車門下車，他推我的車門，還有言詞上我
    們有一些口角，他先推我，我就揍他，我們兩個拉扯，他右
    手拉我衣領，我就動手打他…（除此之外，乙○○還有哪些
    動作？）他雙手也回擊我，就是一般的打架互毆，他兩手往
    前揮，往我身上打過來，打到我手、身體、胸前，我不記得
    他打了我幾拳這些細節，我們打了一分鐘…（乙○○揮打你
    身體什麼部位，請明確指出來？）他打到我的左手臂、左胸
    前、臉…」（九十九年一月十一日本院審判筆錄，本院卷第
    三十頁反面、第三十一頁正面）等語甚詳，並有馬偕紀念醫
    院（台北院區）甲種診斷證明書、臺北市立聯合醫院仁愛院
    區驗傷診斷書、衣服衣領破損之照片（同前偵查卷第十九頁
    至第二十一頁）、馬偕紀念醫院九十八年十二月十八日馬院
    醫急字第○九八○○○五五七九號函送之乙○○病歷資料、
    臺北市立聯合醫院仁愛院區九十八年十二月九日北市醫仁愛
    字第○九八三○三二九四○○號函送甲○○病歷資料（本院
    卷第八頁至第十三頁、第十六頁至第二十一頁）為證。
  (三)雖然被告乙○○否認當日有與告訴人甲○○互毆及扯破告訴
    人甲○○之衣領，歷次以：「…我完全沒有動手毆打他（甲
    ○○）…」（九十八年九月七日警詢筆錄，同前偵查卷第十
    二頁）、「…我上前問他（甲○○）『你這樣開車對嗎』…
    他就開車門下車（說）『你會不會開車啊，開這麼慢』，然
    後就打過來，打完就上車走了…」（九十八年九月三十日偵
    查筆錄，同前偵查卷第三十三頁、第三十四頁）、「…我在
    民權東路、松江路口綠燈直行…我右邊出現了一台車，往我
    右前方車頭靠得很近在超車，他超車的時候有碰的一聲很大
    聲，我以為車子有撞到，到了松江、民生東路口紅燈，我下
    車看看是不是我的車子有怎麼樣，我覺得很不舒服，我就過
    去問前面的車子說，下班時間有需要這樣開車嗎，對方就踹
    門下車打我…他往我的臉上一直揮拳，打到最後看我沒還手
    ，把我架在車上，往我心臟的位置揮了一拳…我有擋，沒有
    反擊，我是雙手握拳擋在我臉部的位置…」（九十九年一月
    十一日本院審判筆錄，本院卷第三十二頁正反面）等語置辯
    ，並對告訴甲○○於九十八年九月四日前往醫院驗傷而提出
    之驗傷診斷書提出質疑。然而，如前所述，被告乙○○於九
    十八年八月二十六日晚上七時許，駕駛車號Ｗ七－三三七○
    號自用小客車沿臺北市○○區○○路內側車道由北往南方向
    行駛，行近松江路與民權東路口時，告訴人甲○○駕駛七四
    五○－ＥＷ號自用小客車自其車右側加速超車駛至前方，而
    於行駛至松江路與民生東路口前停等紅燈時，被告乙○○下
    車走至七四五○－ＥＷ號自用小客車左前車窗用力拍打，質
    問甲○○，由於雙方車輛均係停在內側車道停等紅燈，當時
    －九十八年八月二十六日晚間七時五分許，為星期三非假日
    之下班車輛壅塞時間，雖路口之號誌為紅燈而車道上之車輛
    均處暫停狀態，惟旋將轉換為綠燈，是下車行走在內側車道
    ，不僅會阻礙因號誌轉換為綠燈而行進之其他車輛前行，且
    極易為行進中車輛所撞擊，而發生傷亡，被告乙○○竟於車
    暫停在內側車道，打開車門，未確認所駕駛之車輛是否確實
    有因告訴甲○○超車行為被擦撞，即逕走至前方告訴人甲○
    ○所駕駛之車左前方，並拍打告訴人甲○○所駕駛之車左前
    方車窗玻璃，質問告訴人甲○○，顯然被告乙○○當時係於
    盛怒之情形下始有此不合理智之舉措，從而，其與下車之告
    訴人甲○○發生口角後，承前盛怒之情緒，對告訴人甲○○
    動手施暴，並與告訴人甲○○拉扯、互毆，誠屬人之常情，
    告訴人甲○○前揭指述，尚非不足採信。
  (四)至於本件被告乙○○與告訴人甲○○發生衝突時間是九十八
    年八月二十六日晚間七時五分許，告訴人甲○○則係於九十
    八年九月四日晚間十時二十五分許至臺北市立聯合醫院仁愛
    院區驗傷，已相隔九日，惟依台北市立聯合醫院仁愛院區驗
    傷診斷書記載之檢查結果：「左胸挫傷、右肩挫傷、右腕擦
    傷」（同前偵查卷第二十頁）及急診醫囑單記載之診斷結果
    ：「上肢挫傷、胸壁挫傷、手磨損擦傷」，與告訴人甲○○
    指述遭被告乙○○毆打之部位：「手、身體、胸前」（本院
    卷第三十一頁正面）相符（本院卷第十九頁），而告訴人甲
    ○○對此亦稱：「…我本來以為只是一般行車糾紛打架，且
    那時是交通顛峰時間，對方也沒有說要找警察來處理，我認
    為沒事了，所以變綠燈之後我就走了…（為何於九十八年九
    月四日晚上十點二十分才前往台北市立聯合醫院仁愛院區驗
    傷？）因為那時候警察才寄通知告訴我說對方要告我，好像
    是事發一個禮拜之後，所以我才去驗傷…」（九十九一月十
    一日本院審判筆錄，本院卷第三十一頁反面）等語，而告訴
    人甲○○係於九十八年九月七月下午三時許至臺北市政府警
    察局中山分製作筆錄，此有警詢筆錄記錄之詢問時間可憑（
    同前偵查卷第九頁），是原因互毆而受傷之告訴人甲○○於
    接獲警察通知就前述衝突事件前往警局說明，立即前往醫院
    驗傷取得相關證明文件以為防禦，誠實事理之常，其此部分
    供詞，堪可採信；足證前揭驗傷診斷書、病歷資料所載之傷
    勢確係告訴人甲○○於九十八年八月二十六日晚間七時五分
    許，在臺北市○○路與民生東路口車道上與被告乙○○互毆
    所致。
  (五)綜上論述，被告乙○○所辯係卸責之詞，不足採信，被告乙
    ○○傷害、毀損犯行均堪認定，應依法論科。
三、核被告甲○○所為係犯刑法第二百七十七條第一項傷害罪，
    被告乙○○所為係犯刑法第二百七十七條第一項傷害罪、第
    三百五十四條毀損罪。被告乙○○於上述時、地，對甲○○
    動手施暴，同時致甲○○受有之左胸挫傷、左肩挫傷及右腕
    擦傷之傷害，衣服右領口則被扯破，係屬一行為觸犯數罪名
    之想像競合犯，依刑法第五十五條規定從較重之傷害罪論處
    。公訴意旨雖未對被告乙○○毀損犯行起訴，因與經起訴及
    經本院審理判刑之傷害犯行，具有想像競合犯之裁判上一罪
    關係，本院自得一併審理。審酌被告乙○○、甲○○因行車
    細故發生齟齬，不思理性溝通和平解決，互相動手傷害對方
    、各自所受之傷勢情形，及本案係被告乙○○先行動手挑釁
    、犯罪後被告甲○○坦承犯行，被告乙○○則否認犯行等一
    切情狀，被告甲○○量處拘役五十日，及諭知以新臺幣一千
    元折算一日之易科罰金折算標準，被告乙○○量處拘役五十
    日，及諭知以新臺幣一千元折算一日之易科罰金折算標準。
據上論斷，應依刑事訴訟法第二百九十九條第一項前段，刑法第
二百七十七條第一項、第三百五十四條、第五十五條、第四十一
條第一項前段，刑法施行法第一條之一第一項、第二項前段，判
決如主文。
本案經檢察官陳國安到庭執行職務。
中    華    民    國    99    年    1     月    29    日
                  刑事第十九庭  法  官    林婷立
上正本證明與原本無異。
如不服本判決應於收受送達後10日內向本院提出上訴書狀，並應
敘述具體理由；其未敘述上訴理由者，應於上訴期間屆滿後20日
內向本院補提理由書（均須按他造當事人之人數附繕本）「切勿
逕送上級法院」。告訴人或被害人如對於本判決不服者，應具備
理由請求檢察官上訴，其上訴期間之計算係以檢察官收受判決正
本之日期為準。
                                書記官    黃鈴容
中    華    民    國    99    年    1     月    29    日
附錄本案論罪科刑法條：
中華民國刑法第277條（普通傷害罪）
傷害人之身體或健康者，處3年以下有期徒刑、拘役或1千元以下
罰金。
中華民國刑法第354條
（毀損器物罪）
毀棄、損壞前二條以外之他人之物或致令不堪用，足以生損害於
公眾或他人者，處 2 年以下有期徒刑、拘役或 5 百元以下罰金
。

司法院資訊處製作；財團法人民間司法改革基金會備份。
